臺灣臺北地方法院民事判決　　　　　　　　　　　　九十二年度簡上字第七四九號
　　上　訴　人　乙○○
　　訴訟代理人　溫光雄律師
　　被上訴人　　丁○○
　　　　　　　　戊○○
　　　　　　　　己○○
　　右三人共同
　兼訴訟代理人　甲○○○
　　　　　　　　丙○○
　　　　　　　　庚○○
右當事人間請求拆屋還地事件，上訴人對於中華民國九十二年十月二十二日臺灣臺北
地方法院新店簡易庭九十二年度店簡字第六九號第一審判決，提起上訴，本院於九十
三年十月十四日言詞辯論終結，判決如下：
    主  文
原判決除確定部分外廢棄。
被上訴人應自門牌號碼台北縣新店市○○路六十六巷十五號建物內遷出，並將坐落於
台北縣新店市○○段廣興小段九十九之一地號上如附圖所示編號Ａ部分之建物拆除，
並將該面積四十八平方公尺之土地（如附圖編號Ａ部分）返還上訴人及其餘共有人。
被上訴人應再自民國九十二年九月二十六日起至交還如附圖編號Ａ部分所示土地之日
止，按月連帶給付上訴人新台幣佰零玖元。
第一審（除確定部分外），及第二審訴訟費用，由被上訴人連帶負擔。
    事  實
甲、上訴人方面
壹、聲明：
一、原判決不利上訴人部分廢棄。
二、右開廢棄部分請求判決：（一）被上訴人應自台北縣新店市○○路六十六巷十五
    號建物內遷出，並將建築在上訴人所有新店市○○段廣興小段九十九之一地號上
    一至四層建物拆除，並將基地面積四十八平方公尺返還上訴人及其餘共有人。
    （二）上訴人應再自九十二年九月二十六日起至交還土地之日止按月給付原告新
    台幣三百零九元。
貳、陳述：除與原判決記載相同者，茲予引用外，補稱：
一、按「民法第七百九十六條所謂土地所有人建築房屋逾越疆界，係指土地所有人在
    其自己土地建築房屋，僅其一部分不逾越疆界者而言。若其房屋之全部建築於他
    人之土地，則無同條之適用」，最高法院二十八年上字第六三四號著有判例；本
    件被上訴人主張其自有之台北縣新店市○○段廣興小段九十九地號土地三十九平
    方公尺，原係其被繼承人張子乾於七十二年五月二十一日向訴外人張玉惠買受，
    於七十二年六月十四日完成土地所有權移轉登記，嗣由其被繼承人之子即本件被
    上訴人丙○○、庚○○二人於八十年十月十五日完成分割繼承登記，惟依台北縣
    新店市地政事務所九十二年四月十四日測土字第五三○○○號暨九十三年二月二
    日店測土字第一○七○○號複丈成圖顯示，門牌號碼台北縣新店市廣興六十六巷
    十五號建物（下稱系爭建物），係全部建築在上訴人共有之台北縣新店市○○段
    廣興小段九十九之一地號（下稱系爭九十九之一地號土地）土地上，面積達四十
    八平方公尺，小部分佔用第三人張火勝同小段九十五號土地上，面積僅四平方公
    尺，被上訴人本身根本沒有任何建築基地可資毗鄰（上訴後鈞院重測結果占用被
    上訴人所有之九十九地號僅０、五平方公尺，僅占百分之一）；換言之，本件被
    上訴人完全無權佔用他人即上訴人土地建築房屋，依前開最高法院二十八年上字
    第六三四號判例，已無民法第七百九十六條規定之適用，上訴人自得依民法第七
    百六十七條、八百二十一條請求被上訴人拆屋還地
二、系爭九十九之一地號，面積五十八平方公尺，係日據時期由訴外人張火勝、張標
    （上訴人之先父）及張榮風出資合購，各有三分之一持分權利，台灣光復後於三
    十五年六月七日收件辦理登記，張榮風於四十二年五月五日死亡，由其繼承人張
    子琛、張國雄、張英雄於四十二年十月六日完成繼承登記，有新店地政事務所九
    十二年十一月十一日北新地謄字第八九四九九號土地登記謄本可稽，本件被上訴
    人之先父張子乾雖為張榮風之次子，惟其因出養與張萬為養子，故未獲繼承系爭
    土地之權利，此亦有其除戶謄本戶長變更記事載明「民國肆拾伍年參月貳捌日原
    戶長張萬死亡法定繼為戶長」之記載可稽；換言之，被上訴人之被繼承人就系爭
    土地並無權利可言，則被上訴人之系爭建物既無自有基地，而係完全無權佔用他
    人土地。
三、被上訴人之系爭建物所占自有基地九十九地號面積僅Ο．五平方公尺，占建物面
    積僅百分之一（即0.5÷48= 0.01），幾已完全無權占用他人土地，則原判決以
    系爭建物有民法第七百九十六條前段規定之適用，顯有如左所示之違誤：（一）
    被上訴人之建物並未建築在與系爭土地相連之土地上。（二）上訴人之父張標於
    六十五年一月十五日死亡，此有張標除戶謄本可稽，自不可能於死後一年（即六
    十六）在世知悉其建屋之事。（三）系爭土地非僅上訴人獨有，尚有其他共有人
    張火勝等四人共有，縱被誤認為上訴人不異議，亦不能對其他共有人亦為同一之
    推定。（四）本件被上訴人之建物根本沒有自有土地，又如何覓其界線，其一般
    有地形、地物為界者，以田地為常見，在密集居住社區之都市土地，又如何覓地
    形、地物為界；又，上訴人從未認知有以「拉線」可作為確定建物相關位置，除
    非已釘有界樁之處所，而縱有「拉線之習慣，亦不能推定被上訴人之被繼承人曾
    為此「拉線」之舉動」。（五）興建房屋時為避免誤佔他人土地，自應由建屋者
    申請地政機關測量，以免有竊佔他人土地之嫌，原審判決竟課被佔用土地所有人
    （或鄰地所有人）申請鑑界以明之義務，否則即為應知或可能認知而不提出異議
    ，顯違常理。（六）依最高法院四十五年台上字第九三一判例要旨，依民法第七
    百九十六條前段規定，主張鄰地所有人知其越界而不即提出異議者，應就此事項
    事實負舉證責任，然上訴人係於九十年九月二十四日就系爭九十九之一地號土地
    辦理繼承登記，於九十一年一月十日複丈始知悉被上訴人越界佔用，自無明知其
    越界而不反對之可言，被上訴人自應就上訴人明知其越界而建屋而不即時提出異
    議盡其舉證之責任，而原判決所引用最高法院七十一年台上字第一六四號判決，
    係鄰地所有曾因越界爭議參與台北市政府測量大隊協調而知情者不同，自難比附
    援引。
四、上訴人並非不同意被上訴人以時價購買土地，惟原審判決豈能以被上訴人惟恐其
    他共有人亦援例要求賣斷，非其所能負擔為理駁回上訴人請求拆屋還地之合法權
    利。本件原審判決既認定被上訴人無權占有上訴人土地，依法應賠相當於租金之
    損害賠償，卻又以「……至於言詞辦論終結以後之事實，已非本院得審酌之範圍
    ，是原告請求自九十二年九月二十六日起至被告交還土地止之損害金部分，於法
    不合，不應准許……」云云，駁回該部分之請求，並未說明其法律上之依據，以
    及何以九十二年九月二十六日以後至交還土地止之期間，被上訴人又變成非無權
    占有而可不支付損害賠償金，顯等原審判決理由不備。
參、證據：除爰引原審立證方法外，另補充提出最高法院七十一年台上字第一六四號
    民事判決、新店地政事務所九十二年四月十四日複丈成果圖、九十二年十一月十
    一日地謄字第八九四九號登記謄本、張子乾除戶謄本、張標除戶謄本、新店市○
    ○段廣興小段九十九地號權利人張子乾暨丙○○、庚○○土地登記謄本、現場照
    片六幀等證物為證，並聲請履勘現場及囑託台北縣新店地政事務所測量、繪製土
    地複丈成果圖。
乙、被上訴人方面
壹、聲明：
一、上訴駁回。
貳、陳述：除與原判決記載相同者，茲予引用外，補稱：
一、本件系爭九九之一地號土地，與同小段九九地號土地乃係相鄰土地，張子乾於六
    十六年興建系爭房屋時係自九九地號土地越界至九九之一地號土地，亦有卷附新
    店地政事務所九十三年四月十二日店測土字第四六二○○號複丈成果圖載系爭房
    屋占用九九地號土地○．五平方公尺可稽。而九十三年二月十二日之測量，當時
    因十公分是在測量誤差範圍內，所以未將系爭建物占用九九地號面積繪製在成果
    圖上。但實際測量是有占用約一個牆之厚度。經地政事務所人員周欽源拉線，系
    爭建物與一○○地號相鄰側確有占用九九地號約十公分，上訴人就此並無意見。
    再經上訴人請求測量系爭建物鄰九五地號側，亦證實該側亦約占用一個牆面在九
    九地號上，上訴人就此亦確認無誤。足證系爭建物確係自九九地號土地越界建築
    至九九之一地號土地，上訴意旨稱本件系爭建物係全部占用他人土地並無占用被
    上訴人等所有之九九地號土地，而引最高法院二十八年上字第六三四號判例，認
    本件無民法第七百九十六條之適用，自屬無據。
二、上訴人於六十五年一月十五日張標辭世後即因繼承取得九九之一地號土地所有權
    ，故張子乾於六十六年興建系爭房屋時，上訴人即已是九九之一地號土地所有權
    人，且上訴人自日據時期以來即世居於與系爭房屋相鄰之台北縣新店市○○路六
    六巷十三號（上訴人係二十八年七月六日生），上訴人就張子乾建屋乙事及系爭
    房屋坐落之位置等，自難諉為不知，上訴人於張子乾建屋時既未提出異議，甚至
    二十餘年來均未曾就此事提出異議，揆諸民法第七百九十六條規定及其立法意旨
    ，並參諸最高法院七十一年台上字第一六四號判決理由，上訴人請求拆屋還地，
    自非法之所許，原判決就此已詳為論述，上訴人仍執前詞置辯，亦屬無據。
三、況系爭九九之一地號土地係日據時期（大正十五年），張登之子張火勝、張標、
    張榮風三人自張蜂處受讓取得所有權，應有部分各三分之一，且當時張榮風即已
    在九九之一地號土地上興建房屋居住（即張子乾改建前之舊有土角厝），乃上訴
    人所自承，而張榮風既與其他共有人張標、張火勝係親兄弟關係，且各共有人取
    得土地後即同意由張榮風興建房屋使用而無異議，顯然均有同意張榮風使用九九
    之一地號土地之意思，嗣張榮風於四十二年五月五日辭世，張子乾與張子琛、張
    國雄、張英雄均係張榮風之法定繼承人，此參之
    榮風至明，上訴人主張張子乾出養予張萬，顯屬無稽。又張子乾雖與張子琛、張
    國雄、張英雄等繼承人協議未繼承九九之一地號土地所有權，惟張子乾仍繼承九
    九之一地號土地上之土角厝所有權，並繼承張榮風使用九九之一地號土地之權利
    ，張子乾使用九九之一地號土地自非無權占用，張子乾嗣於六十六年出資興建系
    爭建物一樓，約三年後加蓋為現在之四層樓房，由張子乾原始取得系爭房屋所有
    權，嗣張子乾辭世後，則由被上訴人等依法繼承取得所有權，上訴人上訴聲明請
    求被上訴人等自系爭房屋遷出，顯無理由。
四、系爭九十九之一地號及毗鄰之九十九地號等土地均是上訴人與被上訴人等人之祖
    先自日據時代輾轉繼承而來，是故，長期以來宗族親友們均是在附近之土地上興
    建房屋居住，亦未簽訂任何基地租賃契約。本件兩造之先祖自日據時期即世居於
    當地，就土地之使用本有合意業如前述，上訴人身為家族長者本知之甚祥實無由
    提起本件訴訟。況且，本件如依土地登記謄本之記載，被上訴人等占用上訴人與
    張國雄等人共有之九九之一地號土地，上訴人則占用訴外人張火勝所有之九五地
    號土地，另與上訴人共有九九之一地號土地之張國雄亦占用被上訴人等所有之九
    九地號土地，彼此循環請求，勢必須將九九地號、九九之一地號及九五地號土地
    上所有建物拆除一空，於各土地及房屋所有權人、使用人均屬不利益，對社會經
    濟更有莫大弊害，上訴人之請求亦顯與民法第一百四十八條第一項之誠信原則有
    違，而不應准許。
五、原審判決判命被上訴人等給付上訴人相當於不當得利之損害金部份固因被上訴人
    等未提起上訴而確定，惟被上訴人等並非無權占用既如前述，上訴人請求被上訴
    人等應自九十二年九月二十六日起至被上訴人等交還土地之日止按月給付上訴人
    三百零九元之損害金，亦難認有據。
參、證據：除爰引原審之立證方法外，另補充提出張火勝、張榮風、張子乾等人之戶
    事務所測量、繪製土地複丈成果圖。
    理  由
一、本件上訴人原起訴聲明被上訴人應將越界建築在其所有台北縣新店市○○段廣興
    小段九十九之一地號土地上之門牌號碼台北縣新店市○○路六十六巷十五號建物
    拆除，並將基地面積四十八平方公尺返還上訴人及其餘共有人，嗣上訴後變更聲
    明為上訴人應自前開建物內遷出，並將建築在上訴人所有系爭小段九十九之一地
    號上一至四層建物拆除，並將基地面積四十八平方公尺返還上訴人及其餘共有人
    。上訴人追加被上訴人自系爭建物內遷出之聲明，乃其請求被上訴人拆屋還地之
    先行階段行為，核屬請求之基礎事實同一者、擴張或減縮應受判決事項之聲明及
    不甚礙被上訴人之防禦及訴訟之終結者，且被上訴人於上訴人為訴之追加後無異
    議，且為本案之言詞辯論，依民事訴訟法第四百三十六條之一第三項準用同法第
    四百四十六條第一項之規定，上訴人所為訴之追加，合於法律規定，自應准許，
    核先敘明。
二、本件上訴人起訴主張：坐落台北縣新店市○○段廣興小段九十九之一地號建地面
    積四十八平方公尺為上訴人與訴外人張火勝、張子琛、張國雄、張英雄五人所共
    有，上訴人有三分之一應有部分，上訴人於九十年一月十日，委請新店地政事務
    所為土地複丈成果顯示，遭被上訴人之被繼承人張子乾非法佔用，雖經上訴人以
    存證信函催告解決，為張子乾繼承人之被上訴人，卻置之不理，又被上訴人無權
    占有系爭土地，可獲得相當於租金之利益，依社會通常之觀念，為系爭土地所有
    權人之上訴人自受有相當於租金之損失，因本於民法第七百六十七條、第八百二
    十一條、第一百七十九條之規定，求為命被上訴人自系爭建物內遷出，拆除坐落
    系爭九十九之一地號上之系爭建物，並將占用之系爭九十九之一地號上四十八平
    方公尺土地返還予上訴人及其共有人，並連帶給付被上訴人相當占用系爭土地五
    年租金共計新台幣（下同）一萬八千八百一十六元，及自原起訴狀繕本送達被上
    訴人起至系爭土地交還之日止，按月連帶給付上訴人三百零九元。（其中一萬八
    千八百一十六元，及自九十一年十二月二十八日起至九十二年九月二十五日止，
    按月三百零九元部分，經原審判命被上訴人連帶給付，未據被上訴人上訴聲明不
    服，已告確定）。
三、被上訴人則以：系爭九九之一地號土地係日據時期，張登之子張火勝、張標、張
    榮風三人自張蜂處受讓取得所有權，應有部分各三分之一，且當時張榮風即已在
    系爭九九之一地號土地上興建房屋居住（即張子乾改建前之舊有土角厝），而張
    榮風既與其他共有人張標、張火勝係親兄弟關係，且各共有人取得土地後即同意
    由張榮風興建房屋使用而無異議，顯然均有同意張榮風使用九九之一地號土地之
    意思，嗣張榮風於四十二年五月五日辭世，張子乾與張子琛、張國雄、張英雄均
    係張榮風之法定繼承人，上訴人主張張子乾出養予張萬，顯屬無稽，又張子乾雖
    與張子琛、張國雄、張英雄等繼承人協議未繼承系爭九九之一地號土地所有權，
    惟張子乾仍繼承系爭九九之一地號土地上之土角厝所有權，並繼承張榮風使用系
    爭九九之一地號土地之權利，張子乾嗣於六十六年出資興建系爭建物一樓，約三
    年後加蓋為現在之四層樓房，由張子乾原始取得系爭房屋所有權，嗣張子乾辭世
    後，則由被上訴人等依法繼承取得所有權，況且系爭九十九之一地號土地，亦由
    張子乾向姑姑張玉惠購得，蓋親戚間所居住的房子均未坐落自己名下之土地，故
    在長輩的要求下由張玉惠出具讓渡書；系爭九十九之一地號及毗鄰之九十九地號
    等土地均係兩造祖先自日據時代輾轉繼承而來，長期以來宗族親友們均是在附近
    之土地上興建房屋居住，雖未簽訂任何基地租賃契約，但對土地之交換使用均有
    合意，上訴人身為家族長者本知之甚詳，實無由提起本件訴訟；又上訴人自日據
    時期以來即世居於與系爭房屋相鄰之台北縣新店市○○路六六巷十三號（上訴人
    係二十八年七月六日生），並於六十五年一月十五日因其被繼承人張標辭世後即
    因繼承取得九九之一地號土地所有權，上訴人就張子乾於六十六年重建系爭房屋
    及系爭房屋坐落之位置等，自難諉為不知，上訴人於張子乾建屋時既未提出異議
    ，甚至二十餘年來均未曾就此事提出異議，本件自有民法第七百九十六條規定之
    適用；另被上訴人雖占用上訴人與張國雄等人共有之系爭九九之一地號土地，惟
    上訴人則占用訴外人張火勝所有之九五地號土地，另與上訴人共有九九之一地號
    土地之張國雄亦占用被上訴人所有之九九地號土地，彼此循環請求，勢必須將九
    九地號、九九之一地號及九五地號土地上所有建物拆除一空，於各土地及房屋所
    有權人、使用人均屬不利益，對社會經濟更有莫大弊害，上訴人之請求亦顯與民
    法第一百四十八條第一項之誠信原則有違，又被上訴人等並非無權占用系爭九十
    九之一地號土地，上訴人無權請求被上訴人連帶給付自九十二年九月二十六日起
    至被上訴人等交還土地之日止按月給付上訴人三百零九元之損害金等語，資為抗
    辯。
四、本件上訴人起訴主張系爭九十九之一地號土地，為上訴人與訴外人張火勝、張子
    琛、張國雄、張英雄五人所共有，上訴人有三分之一應有部分等情，有上訴人提
    出系爭九十九之一地號土地登記謄本可憑，是上訴人主張其系爭土地之共有人，
    自堪信為真實。雖被上訴人以系爭九十九之一地號土地係由其被繼承人向其姑姑
    即訴外人張玉惠購得（見原審卷九十二年一月十三日調解程序筆錄），且因張玉
    惠之子與被上訴人這一房有糾紛，故張玉惠在長輩的要求下於七十一年六月十日
    出具系爭九十九之一地號土地及其上建物之讓渡書等情，並於九十二月三月二十
    七日及九十二年六月十九日在原審提出附卷，然上訴人否認該讓渡書形式上真正
    ，除未據被上訴人舉證證明外，縱使該讓渡書所載內容為真，惟按不動產物權，
    依法律行為而取得設定、喪失、及變更者，非經登記，不生效力，民法第七百五
    十八條定有明文。系爭九十九之一地號土地現為上訴人等五人共有並辦妥所有權
    登記等情，如前所述，被上訴人之被繼承人既未經登記為所有權人，揆諸前開規
    定，自非系爭土地之所有人，被上訴人抗辯自張玉惠處受讓系爭九十九之一地號
    土地而取得所有權，自不足採。
五、被上訴人再抗辯以系爭九十九之一地號與相毗鄰之九十九地號等土地，均係由兩
    造祖先日據時期輾轉繼承而來，長期以來宗族親友們均是在附近之土地上興建房
    屋居住，居住之房子雖與土地所有人不符，且親戚間未簽訂任何基地租賃契約，
    但對土地之交換使用均有口頭合意等語。惟按當事人主張有利於己之事實者，就
    其事實有舉證之責任，民事訴訟法第二百七十七條前段定有明文。查，被上訴人
    就前開交換土地使用之事實，僅以被上訴人占用上訴人與張國雄等人共有之系爭
    九九之一地號土地，上訴人占用訴外人張火勝所有之九五地號土地，另與上訴人
    共有九九之一地號土地之張國雄亦占用被上訴人所有之九九地號土地等情為據，
    惟該事實僅能證明兩造及系爭九十九之一地號土地共有人之一張國雄所使用之建
    物占用他人土地，然尚無法推論出彼此同意交換使用土地建屋之結果，至被上訴
    人亦自陳交換土地僅上一代口頭上講等語，復未舉證以實其說，是被上訴人抗辯
    系爭土地經與其他地主交換土地等情，自不足採。
六、至被上訴人以系爭九十九之一地號土地原由張火勝、張標、張榮風於日據時期取
    得所有權，應有部分各三分之一，且當時張榮風即已在該土地上興建房屋居住（
    即張子乾改建前之舊有土角厝），而張榮風既與其他共有人張標、張火勝係親兄
    弟關係，且各共有人取得土地後即同意由張榮風興建房屋使用而無異議，被上訴
    人因再繼承關係（即張子乾因繼承張榮風之權利，被上訴人繼承張子乾之權利）
    取得系爭土地之使用權等情。惟查，被上訴人主張系爭建物重建前之土角厝為其
    祖父張榮風基於共有土地之分管協議所建造之情，除上訴人否認該土角厝非張榮
    風所建造外，被上訴人就共有人間如何成立分管契約？何人分管何部分？分管期
    間為何？等均未舉證證明之，況且前開土角厝存在系爭九十九之一地號土地上多
    年，土地共有人未提出異議，並非當然導出系爭九十九之一地號土地前共有人間
    有分管協議之結論。故被上訴人抗辯系爭土地曾經共有人同意，自不足採。
七、按民法第七百九十六條所定鄰地所有人之忍受義務，係為土地所有人所建房屋之
    整體，有一部分逾越疆界，若予拆除，勢將損及全部建築物之經濟價值而設，此
    觀之最高法院六十七年台上字第八○○號判例要旨自明，亦即土地所有人所建房
    屋一部分逾越疆界，為保護全部建築物之經濟價值，故課予鄰地所有人忍受之義
    務；惟其所建房屋泰半建築於其鄰地所有人之土地上，若仍有民法第七百九十六
    條之適用，對建物所有人及鄰地所有人之保護，顯失平衡，要非該法訂立之目的
    ，於此情形，自無該法適用之餘地。查本件系爭房屋經本院受命法官於九十三年
    四月二十一日現場履勘並囑託台北縣新店地政事務測量其坐落位置及面積之結果
    為系爭房屋坐落台北縣新店市○○段廣興小段九十九之一地號上面積四十八平方
    公尺（如附圖編號Ａ）、同小段九十五地號四平方公尺（如附圖編號Ｂ）、同小
    段一○○地號一平方公尺（如附圖編號Ｃ）、同小段九十九地號○、五平方公尺
    （如附圖編號Ｄ）等情，有台北縣新店地政事務所於九十三年四月二十八日繪製
    之土地複丈成果圖一份附卷可憑，亦即被上訴人所有之系爭房屋僅○、五平方公
    尺占用自有之九十九地號土地，其餘絕大部分即五十三平方公尺均占用鄰地，揆
    諸前開說明，系爭房屋應無民法第七百九十六條越界建築規定之適用，被上訴人
    抗辯系爭房屋有民法第七百九十六條規定之適用，要不足採。
八、再查，本件上訴人基於系爭九十九之一地號土地之共有權行使權利，並未有被上
    訴人所稱違反誠實信用原則之情形可言，至被上訴人以上訴人提起本件訴訟，將
    使鄰地上之非該地所有權人所有之建物相繼遭土地起訴拆除，對相關人等均屬不
    利，且有害社會經濟等情，惟其餘相鄰建物是否亦因本件訴訟相繼遭地主之起訴
    而拆除，兩者並無絕對關聯，縱事後拆除有損社會經濟，亦係建物所有權人無正
    當權源所致，尚不得遽指上訴人違反誠信原則行使權利。
九、按無法律上原因而受利益，致他人受損害者，應返還其利益，民法第一百七十九
    條定有明文。又無權占有他人房屋，可能獲得相當於租金之利益，最高法院六十
    一年台上字第一六九五號著有判例參照。土地法第九十七條第一項規定：「城市
    地方房屋之租金，以不超過土地及其建築物申報總價額年息百分之十為限。」，
    此規定依同法第一百零五條規定，於租用基地建築房屋之情形準用之；又該法條
    所謂土地價額，依土地法施行法第二十五條之規定，係指法定地價而言，依同法
    第一百四十八條規定，係指土地所有權人依土地法所申報之地價，在平均地權條
    例施行區域，係指土地所有權人於地政機關舉辦規定地價或重新規定地價時，於
    公告申報地價期間內自行申報之地價而言，為平均地權條例第十六條所明定。被
    上訴人所有之系爭房地無權占有上訴人共有之系爭九十九之一地號土地，已如前
    述，其受有相當於租金之利益，上訴人並因此受到相當於租金之損害，依前開規
    定，上訴人自得依不當得利之規定向其請求返還相當於租金之損害。查系爭房屋
    為四層樓建物，且為被上訴人居住使用中，為兩造所不爭，故本院審酌被上訴人
    無權占用系爭九十九之一地號土地以建造四層樓房善盡使用及如照片所示當地情
    況之情形，系爭房屋之租金以基地價額年息百分之十計算為適當，以系爭九十九
    之一地號土地九十一年度申報地價為二千三百二十元，系爭房屋占用面積四十八
    平方公尺，上訴人應有部分三分之一，被上訴人應按給付相當於不當得利數額三
    百零九元，其計算式：（占用土地面積x公告地價x土地持分）x10%÷12個月，即
    為48x2320x1/3x10%÷12= 309（元以下四捨五入），況且被上訴人就原審所命系
    爭房屋以系爭九十九之一地號土地之公告地價百分之十計算相當於租金之不當得
    利數額之判決，並未聲明不服，足認本院酌定不當得利數額並無過高之情。復按
    請求將來給付之訴，以有預為請求之必要者為限，得提起之，民事訴訟法第二百
    四十六條定有明文。有無預為請求之必要，應就各種情形定之，被告就原告之請
    求自體或請求所由生之法律關係有所爭執，或預先表示不履行者，通常得認為有
    預為請求之必要。查
    本件被上訴人對本件不當得利所生之無權占有爭執之，如前所述，上訴人自得提
    起將來給付之訴，請求被上訴人連帶給付原審九十二年九月二十五日言詞辯論終
    結後之九十二年九月二十六日起至交還系爭九十九之一地號予上訴人及全體共有
    人之日止，按月三百零九元之不當得利。
十、綜上所述，上訴人主張被上訴人無權占有系爭九十九之一地號土地，堪信為真實
    ，被上訴人所辯其有合法占用權源、系爭房屋亦有民法第七百九十六條規定之適
    用及上訴人請求不當得利之數額過高等情，為不足採。從而，上訴人本於所有物
    返還請求權及不當得利之法律關係，請求被上訴人應自系爭台北縣新店市○○路
    六十六巷十五號建物內遷出，並將坐落於台北縣新店市○○段廣興小段九十九之
    一地號上如附圖所示編號Ａ部分之建物拆除，並將該基地面積四十八平方公尺返
    還上訴人及其餘共有人，暨被上訴人應連帶給付上訴人一萬八千八百一十六元（
    為被上訴人無權占用系爭九十九之一地號土地，相當於五年租金數額之不當得利
    ，其計算式如原審判決附表）及自原審起訴狀繕本於九十一年十二月二十七日送
    達被上訴人之翌日即自九十一年十二月二十八日起至被上訴人交還如附圖所示編
    號Ａ部分土地之日止，按月連帶給付上訴人三百零九元，自屬有理由，應予准許
    。乃原審僅命被上訴人連帶給付上訴人一萬八千八百一十六元及自九十一年十二
    月二十八日起至九十二年九月二十五日止，按月連帶給付上訴人三百零九元，而
    駁回上訴人其餘之訴，自有未洽。上訴意旨就此部分指摘原判決不當，求予廢棄
    改判，為有理由。爰由本院將原判決此部分予以廢棄，改判如主文第二項所示。
十一、本件事證已臻明確，兩造其餘攻擊防禦方法，於判決結果無影響，爰不另論述
      。
十一、據上論結，本件上訴為理由，依民事訴訟法第四百三十六條之一第三項、第四百
    五十條、第八十五條第二項、第四百六十三條，判決如主文。
中　　　華　　　民　　　國　　九十三　　年　　　十　　　月　　二十八　日
                                             民事第六庭審判長法官  吳光釗
                                                              法官 陳怡雯
                                                              法官 李媛媛
右為正本係照原本作成。
本判決不得上訴。
中　　　華　　　民　　　國　　九十三　　年　　　十　　　月　　二十九　日
                                                             書記官 林秀妙
